【裁判字號】    90,台上,6569
【裁判日期】    901025
【裁判案由】    貪污治罪條例
【裁判全文】
最高法院刑事判決                                九十年度台上字第六五六九號
    上  訴  人  甲○○
右上訴人因貪污治罪條例案件，不服台灣高等法院台南分院中華民國八十九年十二月
二十日第二審更審判決（八十九年度上更(二)字第三九二號，起訴案號：台灣台南地方
法院檢察署八十六年度偵字第四六六三、四六六四號），提起上訴，本院判決如左：
    主  文
上訴駁回。
    理  由
按刑事訴訟法第三百七十七條規定，上訴於第三審法院，非以判決違背法令為理由，
不得為之。是提起第三審上訴，應以原判決違背法令為理由，係屬法定要件。如果上
訴理由狀並未依據卷內訴訟資料，具體指摘原判決不適用何種法則或如何適用不當，
或所指摘原判決違法情事，顯與法律規定得為第三審上訴理由之違法情形，不相適合
時，均應認其上訴為違背法律上之程式，予以駁回。本件上訴意旨略稱：(一)、原法院
上更(一)審判決認定共同被告張德福就底部基座隱蔽部分長三百三十公尺、寬一‧一公
尺、高約○‧六公尺未施作，致上訴人與台南縣楠西鄉公所建設課技師張榮堂及主計
員李香瑩於驗收時陷於錯誤，以為按原設計圖施工而准予驗收通過，使盈智營造工程
有限公司（下稱盈智公司）詐得工程款新台幣（下同）三十九萬五千六百八十九元等
情，上開張德福之犯罪事實等同檢察官之起訴事實，嗣後對於上訴人之審判即不能逾
越上開事實，原判決竟認上訴人知悉張德福偷工減料而予論罪科刑，自有訴外裁判之
違法。(二)、施工說明書係上級政府規定於合約書需附之制式化文件之一，其中有些條
文實難配合各機關施行，如無圖利他人之故意，縱未照合約施行，亦僅行政疏失而已
。本件工程開挖一段三、四十公尺，深八十公分，寬約二公尺完成後，並以預拌混凝
土澆置，時間約二至四小時，時間短促，上訴人至現場皆已澆置完成；而據上訴人所
知各鄉鎮市公所因限於人力、業務關係，大部分未能作中間查驗；上訴人依當時所承
辦之業務，亦無力再製作監工日誌，上訴人實無圖利之故意。(三)、原判決依據颱風警
報發佈及解除時間即予推斷認定楊水銀於民國（下同）八十五年七月二十七日下午至
三十一日下午間到楠西鄉公所反映，並未以颱風來襲期間合計降雨量來判斷是否會造
成洪水及可能帶來損壞為考量，且未對於上訴人提出之降雨表說明何以不可採之理由
，亦有不備理由之違法。(四)、上訴人知悉張德福借牌承包系爭工程之時間，係在驗收
後，由代表會勘查得知該工程有偷工減料時；上訴人擔任系爭工程之監工，雖曾在工
地看見張德福，然確實不知張德福與盈智公司間之關係，又礙於張德福係民意代表，
不敢多問其為何在工地工作，所以未追查張德福在工地之原因，是以上訴人在調查站
所陳述之內容，並不違反常情，亦不足以使人確信上訴人在監工期間即知悉張德福借
牌承包工程之事。(五)、張德福承包系爭工程係自八十五年五月十一日起，至同年七月
十三日完工；原判決認定上訴人係在監工期間知悉張德福借牌承包之事，惟未指出明
確日期；另又認定上訴人圖利張德福全部之瑕疵工程款三十九萬五千六百八十九元，
即自施工起之全部偷工減料款，上開二項事實與理由之認定，亦存有矛盾。(六)、系爭
工程驗收時，張榮堂在詢問上訴人時，上訴人係以「系爭基礎工程應該有做」之不確
定之語氣告知張榮堂，張榮堂在偵查中亦證稱：「他說應該有做」，乃原判決事實欄
竟認定「上訴人答以確實有按設計圖施作」，依此而認定上訴人在監工期間知悉張德
福借牌承包而故意包庇圖利張德福之證據，顯有矛盾云云。
惟查原審撤銷第一審關於上訴人部分諭知無罪之判決，改判論處上訴人依據法令從事
公務之人員對於監督之事務直接圖利之罪刑，係依憑上訴人部分之自白及共同被告張
德福在法務部調查局台南縣調查站（下稱台南縣調查站）偵訊之供述，暨證人呂文庭
（即楠西鄉公所建設課長）、陳瑞鴻（即台南縣政府水利課技士）、張榮堂（即會同
驗收人）、楊水銀、陳盈儒之證供，暨有台南縣楠西鄉茄拔頭埤底排水改善工程會勘
紀錄、上訴人親自標示未施工隱蔽部分即拆除重作之圖面、台南縣楠西鄉公所函、盈
智公司八五盈字第六號函、工程施工說明書、委託測量設計合約書、工程招標發包簽
呈、招標公告、標單、工程合約書、工程竣工驗收紀錄、結算驗收證明書、動支請示
單、付款發票等證據，為其論罪之基礎。並說明：台南縣楠西鄉鄉民代表張德福借
用盈智公司名義，承包「台南縣楠西鄉茄拔頭埤底排水改善工程」（下稱系爭工程）
，未按原設計圖施工，係經台南縣楠西鄉鄉民代表張文忠提出質詢，而由台南縣調查
站於八十五年十二月五日會同台南縣政府建設局水利課技士陳瑞鴻、政風室人員林海
龍及上訴人前往現場開挖勘驗，證實張德福僅就系爭工程裸露在外高三公尺、底部一
‧三公尺、頂部○‧四公尺擋土牆部分有按設計圖施工，至於該擋土牆下基礎工程底
部基座，原設計寬一‧九公尺、高○‧八公尺，僅施作表面部分寬約○‧八公尺、高
約○‧二公尺，至於底部基座「隱蔽部分」如原判決附圖一拆除重作部分所示長三百
三十公尺、寬約一‧一公尺、高約○‧六公尺則未施作，顯然張德福借用盈智公司承
包系爭工程，未按原設計圖施工，極臻明確。依工程合約所附「工程施工說明書」
第一章第十四點規定：「包商在工地應常備小型照相機，以拍照各重要部分之構造，
並沖洗黑白片外其他開工前竣工後，正、側面及重要部分施工鏡頭等三種，加以放大
六吋彩色照片各乙份」；第二章第二點規定：「關於橋涵駁坎護坡等基礎挖至圖樣規
定高度時應請工程監督者檢驗合格後方准繼續施工」；第二章第六點規定：「基礎挖
土完竣後其挖掘深度及土質非經工程監督者檢驗認可後不得施行卵石」等字樣，上訴
人既為本件工程承辦人兼監工，並參與驗收，對於「工程施工說明書」前開規定，自
不得諉為不知。以此衡之，本件工程施工長度四四三公尺，張德福共分十二段施工，
每段施工長約三、四十公尺，且每段施工期間約三至五天，上訴人復每二、三天前往
查看一次，豈有「隱蔽部分」施作時，均未曾發現之理？縱令當時確因有數件工程同
時進行，而未能按日到場監工，但承包商於基礎工程開挖至圖樣高度時，本應通知上
訴人到場查驗。又縱令上訴人未曾到場查驗，依「工程施工說明書」前開規定，上訴
人亦應命張德福提出「隱蔽部分」施工照片，如張德福未提出「隱蔽部分」施工照片
，上訴人何以未令其提出？況依前述張德福所供曾經提供「隱蔽部分」施工相片，上
訴人亦供承有收到「隱蔽部分」施工相片，縱令模糊不清，亦可看出「隱蔽部分」施
作情形，何以未黏貼於卷宗內？又張德福如對「隱蔽部分」施工，故意不予上訴人查
看，上訴人何以不依證人陳瑞鴻所證述要求中間查驗？既未查看隱蔽部分施工情形，
何以上訴人會同驗收時，竟對驗收人員保證隱蔽部分確有按設計圖施工？凡此足證上
訴人未確實監工，復准予驗收通過，其有圖利張德福之故意，殆可斷言。上訴人辯以
：本件工程施工時，因時值年度結算，有許多工程發包，伊忙於其他工程監工，無法
天天至本案施工現場監工，也無力作監工日誌，公所也沒要求要做監工日誌，伊有要
求廠商拍照，但廠商未全程配合云云，顯與前開證據嚴重牴觸，其無可採，要毋待言
。經函詢交通部中央氣象局查詢「葛樂禮颱風」及「賀伯颱風」來襲日期，證實「
葛樂禮颱風」於八十五年七月二十六日晚上八時在濁水溪口出海，並於翌日下午三時
三十分解除陸上颱風警報，而「賀伯颱風」則於同年七月三十一日晚上八時四十四分
在基隆與蘇澳間登陸，有該局以八十九年九月五日以中象參字第八九○四五○三號函
檢送「八十五年颱風警報發布概況表」乙份附卷足憑。由上開交通部中央氣象局資料
顯示，證人楊水銀顯然於八十五年七月二十七日下午至同年月三十一日下午之間，至
楠西鄉公所向建設課長呂文庭反映該工程有明顯偷工減料之情事，允無疑義。參酌嗣
後台南縣調查站會同台南縣政府建設局水利課技士陳瑞鴻、政風室人員林海龍及上訴
人前往現場開挖勘驗結果，證人楊水銀於台南縣調查站所為證述內容，洵屬信而有徵
。至於證人楊水銀嗣後翻異前詞，改稱：其向課長呂文庭反映時，已施工完畢了，聽
張榮堂說已驗收完了云云，或一再諉稱：「日期太久，忘記了」、「記不得了」云云
，顯與前開證據齟齬，應屬故為迴護上訴人之詞，難資採信，仍應以證人楊水銀於台
南縣調查站偵訊時所為證述，較與事實相符，而為可採。本件工程係採公告招標，
開標時雖因競標廠商均未在場，致參與決標人員不知該工程由張德福借牌承包，惟根
據張德福偵查中之供詞，上訴人雖非自始即知張德福借牌參與競標，嗣於監工期間已
知張德福承包該工程，惟因畏懼張德福係該鄉鄉民代表，乃於該工程監工及驗收時對
於張德福偷工減料，故為包庇，圖利張德福甚明。參酌上訴人於台南縣調查站所提
出本件工程「隱蔽部分」未按圖施作因偷工減料所得利益概算表與在偵查中所提出概
算表，雖有不同。然其於台南縣調查站之概算，係以本件實際施作「隱蔽部分」僅約
四分之一，易言之，逕按附圖一拆除重建部分計算（連同已施作基座裸露部分及擋土
牆部分）；至於偵查中所提出概算表（即原判決附圖表二所示概算表），乃依基座未
按圖施作「隱蔽部分」計算，自應以偵查中所提出概算表較為正確可採。故張德福因
基座「隱蔽部分」偷工減料得利金額為三十九萬五千六百八十九元，縱令張德福因事
後被發現而重作，亦不影響其原已圖利之犯行等理由綦詳。按檢察官起訴書已載明上
訴人係涉犯貪污治罪條例第六條第一項第四款之直接圖利罪，原判決所認定上訴人犯
罪事實，係在檢察官起訴範圍內；又原法院上更(一)審以不能證明上訴人犯罪而諭知無
罪，惟該部分既經本院撤銷發回更審，則原判決自不受上開原法院上更(一)審判決效力
所拘束，亦無上訴人所指之訴外裁判情事，上訴意旨(一)自難執為適法之第三審上訴理
由。又原審依據函查颱風警報發布及解除之資料，認定楊水銀向楠西鄉公所反映本工
程施工意見之時間，與上訴人提出降雨表之內容，並無直接關連，縱未對上訴人所提
出之降雨表併為取捨意見之說明，於判決結果並無影響，上訴意旨(三)亦不得據為上訴
第三審之理由。次查，原判決事實及理由均認定上訴人係在監工期間發現由張德福借
牌承攬系爭工程等之事實，縱未一併明確認定上訴人開始知悉張德福借牌承攬系爭工
程之確切日期，亦於上開事實之認定與判決結果尚無影響；另原判決認定上訴人圖得
張德福不法利益三十九萬五千六百八十九元（包含基礎工程底部偷工減料及隱蔽未施
作兩部分得利在內，見原判決附圖二），係依憑上訴人在檢察官偵查中之供詞及上訴
人所提出之概算表等證據，並說明其認定之理由，難謂原審此部分事實之認定與心證
意見之說明理由有何矛盾之情事，上訴意旨(五)所指亦難資為適法第三審上訴之理由。
又證人張榮堂在台南縣調查站調查時已明確指稱：「在驗收當時，我有向本工程之監
工甲○○詢問擋土牆基礎工程等隱蔽部分有無確實施作，甲○○表示確實有依照設計
圖說施作，我乃相信甲○○的話，完成本工程驗收工作」、「甲○○有再三向我保證
擋土牆基礎等隱蔽部分確實有按設計圖說施作」等語（見調查卷(二)第十九頁正、背面
），原判決以證人張榮堂上開之證詞採為上訴人犯罪之證據，其採證難謂有矛盾之情
事，上訴意旨(六)亦不能執為適法第三審上訴之理由。再者，採證認事乃事實審法院之
職權，苟其證據之取捨及事實之認定並不違背論理法則及經驗法則，即不容任意指為
違法而執為適法之第三審上訴理由。上訴意旨其餘所陳各項，就上開原審採證認事之
職權行使，及已論駁說明之事項，徒憑己見，而為事實問題之爭執，或未依憑卷存資
料，具體指摘原判決違背法令，均核與法律規定得為第三審上訴理由之違法情事，不
相適合。綜上說明，其上訴不符法律上之程式，應予駁回。
據上論結，應依刑事訴訟法第三百九十五條前段，判決如主文。
中      華      民      國     九十     年      十      月    二十五    日
                              最高法院刑事第十二庭
                                  審判長法官  呂  潮  澤
                                        法官  陳  世  雄
                                        法官  孫  增  同
                                        法官  林  開  任
                                        法官  蕭  權  閔
      右正本證明與原本無異
                                              書  記  官
中      華      民      國     九十     年      十      月     三十     日


司法院資訊處製作；財團法人民間司法改革基金會備份。
